【裁判字號】    99,抗,56
【裁判日期】    990118
【裁判案由】    不服羈押
【裁判全文】
臺灣高等法院刑事裁定                    99年度抗字第56號
抗  告  人
即  被  告  甲○○
選任辯護人  吳弘鵬律師
上列抗告人因違反毒品危害防制條例案件，不服臺灣板橋地方法
院中華民國98年12月30日裁定（98年度訴字第2159號），提起抗
告，本院裁定如下：
    主  文
原裁定撤銷，發回臺灣板橋地方法院。
    理  由
一、本件抗告人即被告（下稱被告）甲○○因違反毒品危害防制
    條例案件，前經原審認其犯罪嫌疑重大，所犯為最輕本刑5
    年以上有期徒刑之罪，並有勾串證人之虞，非羈押顯難進行
    審判，認有羈押之必要，爰依刑事訴訟法第101條第1項第2
    款、第3款之規定，於民國99年1月7日執行羈押。
二、抗告意旨略以：被告經法官訊問後，認為犯罪嫌疑重大，並
    有刑事訴訟法第101條各款所定之情形，非予羈押，顯難進
    行追訴、審判或執行者，得羈押之，刑事訴訟法第101條第
    1項定有明文。原審訊問與裁定日期均為98年12月30日，然
    押票之開立日期卻為同年月28日，未經訊問即開立押票，顯
    有程序不適法之情。又原裁定記載之合議庭法官「王瑜玲」
    並未參與98年12月30日之訊問筆錄合議庭，自有未經參與審
    理之法官為裁定之不適法。另羈押係剝奪人身自由之強制處
    分，自應依刑事訴訟法第101條第1項各款所定情形，以卷內
    具體客觀事證予以斟酌後，始決定有無有羈押之「正當性原
    因」及「必要性」，又縱屬犯罪嫌疑重大，且具有法定羈押
    原因，若依比例原則原則並無羈押之必要者，自得為停止或
    其他較輕微之強制處分，惟原裁定並未敘明抗告人犯罪嫌疑
    重大而有羈押之必要，僅單純記載制式用語，而未依卷內具
    體客觀事證予以斟酌，顯有疏漏。是原裁定確有諸多違背法
    令之處，為此請鈞院鑒核，將原裁定撤銷並准抗告人具保停
    止羈押云云。
三、按被告經法官訊問後，認為犯罪嫌疑重大，而有左列情形之
    一，非予羈押，顯難進行追訴、審判或執行者，得羈押之：
    1.逃亡或有事實足認為有逃亡之虞者。2.有事實足認為有湮
    滅、偽造、變造證據或勾串共犯或證人之虞者。3.所犯為死
    刑、無期徒刑或最輕本刑為5年以上有期徒刑之罪者。刑事
    訴訟法第101條第1項定有明文。是法官於決定羈押之前，自
    須先行訊問關於被告有無羈押之原因及羈押之必要（即有無
    羈押之理由）等事項後，始得為之。此項訊問程序，屬羈押
    與否之言詞審查程序，乃羈押之前提要件。蓋有無羈押原因
    或有無羈押必要，自須先經訊問調查，方得據以斟酌訴訟進
    行程度及其他一切情事而為有無羈押必要之審認。次按地方
    法院審判案件，以法官一人獨任或三人合議行之，為法院組
    織法第3條第1項定有明定。故地方法院審判案件，如行合議
    審判，應以法官三人合議行之，始屬適法。又按「人民身體
    之自由應予保障」，係憲法第8條第1項前段所明白揭櫫之基
    本人權，雖為確保刑事訴訟程序順利進行，使國家刑罰權得
    以實現，刑事保全程序設有羈押制度，衡諸實際，羈押係拘
    束刑事被告之身體自由，並押置於一定處所，致與家庭、社
    會及職業生活隔離，非特於心理上造成嚴重打擊，對名譽、
    信用等人格權之影響亦甚重大，乃干預身體自由最大之強制
    處分，自僅能作為保全程序之最後手段，允宜慎重從事（司
    法院釋字第392號、第653號、第654號解釋參照）。是倘單
    以犯重罪作為羈押之要件，除可能背離羈押應係不得已之最
    後手段性質外，其對被告武器平等與充分防禦權行使上之限
    制，亦有違背比例原則之虞，更因何異刑罰之預先執行，違
    背無罪推定原則所禁止對未經判決有罪確定之被告執行刑罰
    ，及禁止僅憑犯罪嫌疑就施予被告類似刑罰措施之精神。故
    被告縱然符合上揭刑事訴訟法第101條第1項第3款之羈押事
    由，法官仍須就犯罪嫌疑是否重大、有無羈押必要、有無不
    得羈押之情形予以審酌，非謂一符合該款規定之羈押事由，
    即得予以羈押，業經司法院釋字第665號解釋釋明在案。
四、經查：
  (一)本件原審於98年12月30日上午11時30分許，訊問被告後，即
    由審判長當庭諭知「經合議庭評議結果，認被告犯罪嫌疑重
    大，所涉犯為最輕本刑為5年以上有期徒刑之罪，且有勾串
    證人之虞，非予羈押顯難進行審判，應自99年1月7日起執行
    羈押」，惟嗣後送達被告之押票日期卻載為98年12月28 日
    ，先於上開訊問日期之前，似有未經訊問被告即開立押票之
    未符法定要件情事，且押票上之羈押理由亦僅勾選「所犯為
    死刑、無期徒刑或最輕本刑為5年以上有期徒刑之罪」，有
    原審法院押票附卷足憑，則羈押裁定理由是否完備，即非無
    疑。又原裁定法院於上開訊問期日出席之法官為「戴嘉清、
    楊仲農、林晏鵬」，惟依司法院法學檢索系統查詢之參與原
    羈押裁定之法官則為「戴嘉清、王瑜玲、林晏鵬」，亦有原
    審之筆錄及裁判書查詢之羈押裁定在卷可稽，則法院之組織
    是否有不合法之處，及羈押裁定理由是否完備，亦非無疑。
    上開疑義若果屬實，原裁定法院前開羈押裁定，即違反上揭
    法定程序要件，自非適法。況本件有無所謂裁定羈押於訊問
    前、未經參與審理之法官為裁定之情，關乎本件羈押裁定所
    踐行程序適法與否之判斷，自有釐清之必要。
  (二)復本件原裁定雖以被告所犯販賣第二級毒品罪，為最輕本刑
    為五年以上有期徒刑之重罪，且有勾串證人之虞，符合刑事
    訴訟法第101條第1項第2款、第3款規定為理由，予以羈押，
    惟依原審檢送之卷證影本，原裁定法院曾於98年9月30日審
    理時，經調查、提示相關證據，被告、辯護人及檢察官均稱
    無證據請求調查後，進行事實及法律之辯論，並諭知本案辯
    論終結，是依上開卷證資料已無從審認被告何以仍「有事實
    足認有勾串證人之虞」之情形。故原裁定法院於上開押票上
    羈押理由所依據之事實雖載明「卷證可佐，證人指訴」，惟
    究竟依據如何跡象而有相當理由肯認被告符合上述司法院有
    關重罪羈押解釋之要件，及足認被告有勾串證人之虞，均未
    予以審酌說明，應認有理由不備之違失。抗告意旨指摘原裁
    定不當，要非全無理由，應將原裁定撤銷，並發回原法院更
    為適法之裁定。
中    華    民    國    99    年    1     月    18    日
            刑事第二十一庭審判長法  官  蔡聰明
                                法  官  趙文
                                法  官  楊力進
以上正本證明與原本無異。
本件不得再抗告。
                                書記官  王宜玲
中    華    民    國    99    年    1     月    18    日


司法院資訊處製作；財團法人民間司法改革基金會備份。
